ACORDAO-COMPLETO-2341048

ACÓRDÃO 2941/2019 ATA 13/2019 - SEGUNDA CÂMARA

VISTOS, relatados e discutidos estes autos de tomada de contas especial instaurada em razão da omissão da prestação de contas do Convênio 1.694/2009, celebrado entre a Confederação Brasileira de Convention & Visitors Bureaux (CBC&VB) e o Ministério do Turismo, que teve por objeto ações de promoção de investimentos em mercados potenciais com o objetivo de crescimento e fortalecimento da industrialização, comercialização e manutenção de toda cadeia produtiva, com a consequente geração de empregos e atração de novos investimentos para o setor, 
ACORDAM os Ministros do Tribunal de Contas da União, reunidos em sessão da 2ª Câmara, em:
9.1. considerar revéis o Sr. Paulo César Boechat Lemos da Silva e a Confederação Brasileira de Convention & Visitors Bureaux – CBC&VB, nos termos do art. 12, § 3º, da Lei 8.443/1992;
9.2 julgar irregulares as contas da Confederação Brasileira de Convention & Visitors Bureaux (CBC&VB) e dos Srs. João Luiz dos Santos Moreira e Paulo César Boechat Lemos da Silva, com fundamento nos arts. 1º, inciso I, 16, inciso III, alíneas “a” e “c”, da Lei 8.443/1992 c/c os arts. 19 e 23, inciso III, da mesma lei, e nos arts. 1º, inciso I, 202, § 6º, 209, inciso I, 210 e 214, inciso III, do Regimento Interno do TCU;
9.3. condenar a Confederação Brasileira de Convention & Visitors Bureaux (CBC&VB) e os Srs. João Luiz dos Santos Moreira e Paulo César Boechat Lemos da Silvem em débito, solidariamente, no valor original de R$ 359.302,00, atualizado monetariamente e acrescido dos juros de mora a partir de 17/3/2010, nos termos da legislação vigente, até a efetiva quitação do débito, fixando-lhes o prazo de 15 (quinze) dias, a contar da ciência, para que comprovem, perante o Tribunal (art. 214, inciso III, alínea “a”, do Regimento Interno/TCU) , o recolhimento da dívida aos cofres do Tesouro Nacional, abatendo-se a quantia já ressarcida (R$ 18.480,25, em 29/7/2011) :
9.4. aplicar à Confederação Brasileira de Convention & Visitors Bureaux (CBC&VB) e aos Srs. João Luiz dos Santos Moreira e Paulo César Boechat Lemos da Silva, individualmente, a multa prevista no art. 57 da Lei 8.443/1992, no valor de R$ 55.000,00 (cinquenta e cinco mil reais) , fixando-lhes o prazo de 15 (quinze) dias, a contar da notificação, para que comprovem perante o Tribunal (art. 23, inciso III, alínea “a” da Lei 8.443/1992 c/c o art. 214, inciso III, alínea “a”, do RI/TCU) o recolhimento da dívida aos cofres do Tesouro Nacional, atualizada monetariamente, a contar da data deste Acórdão até a data do efetivo recolhimento, caso não seja paga no prazo estabelecido, na forma da legislação em vigor;
9.5. autorizar, desde logo, com amparo no art. 28, inciso II, da Lei 8.443/1992, a cobrança judicial das dívidas, caso não atendidas as notificações;
9.6. autorizar, desde já, nos termos do art. 26 da Lei 8.443/1992, o parcelamento das dívidas em até 36 (trinta e seis) parcelas mensais e sucessivas, atualizadas monetariamente até a data do pagamento, esclarecendo aos responsáveis que a falta de pagamento de qualquer parcela importará no vencimento antecipado do saldo devedor (art. 217, § 2º, do RI/TCU) , sem prejuízo das demais medidas legais;
9.7. dar ciência desta deliberação aos responsáveis, ao Ministério do Turismo e à Procuradoria da República no Distrito Federal, nos termos do art. 16, § 3º, da Lei 8.443/1992.

Tomada de contas especial instaurada em razão da omissão da prestação de contas de convênio  que teve por objeto ações de promoção de investimentos em mercados potenciais com o objetivo de crescimento e fortalecimento da industrialização, comercialização e manutenção de toda cadeia produtiva.

Segunda Câmara

Ministério do Turismo (vinculador).

3. Interessados/Responsáveis:
3.1. Interessado: Ministério do Turismo (vinculador) (05.457.283/0001-19)
3.2. Responsáveis: Confederação Brasileira de Convention & Visitors Bureaux - CBC&VB (CNPJ 07.359.752/0001-92); João Luiz dos Santos Moreira (CPF XXX.061.890-XX); Paulo César Boechat Lemos da Silva (CPF XXX.717.016-XX).

13.1. Ministros presentes: Ana Arraes (Presidente), Augusto Nardes (Relator), Aroldo Cedraz e Raimundo Carreiro.
13.2. Ministros-Substitutos presentes: Marcos Bemquerer Costa e André Luís de Carvalho.

AUGUSTO NARDES

Transcrevo, a seguir, a instrução inicial lavrada no âmbito da Secretaria de Controle Externo do Estado do Rio Grande do Sul (peça 39) , cuja proposta contou com a anuência do escalão dirigente da unidade técnica (peça 40) : 
“INTRODUÇÃO
1.	Cuidam os autos de tomada de contas especial instaurada pelo Ministério do Turismo, em desfavor da Confederação Brasileira de Convention & Visitors Bureaux- CBC&VB (CNPJ 07.359.752.0001-92) , João Luiz dos Santos Moreira (CPF XXX.061.890-XX) , Presidente da entidade, e Paulo César Boechat Lemos da Silva (CPF XXX.717.016-XX) , Vice-Presidente da entidade, ambos signatários (peça 1, p. 114) , em razão da omissão da prestação de contas do Convênio CV 1694/2009, Siconv 724.380/2009 (peça 1, p. 81-114) , celebrado, em 22/12/2009, em Brasília-DF, entre o Ministério do Turismo e os responsáveis supracitados, que teve por objeto ações de promoção de investimentos em mercados potenciais com o objetivo de crescimento e fortalecimento da industrialização, comercialização e manutenção de toda cadeia produtiva, com a consequente geração de empregos e atração de novos investimentos para o setor, consoante descrito no Plano de Trabalho devidamente aprovado (peça 1, p. 15-21) .
HISTÓRICO
2.	Conforme disposto na Cláusula Quinta do convênio (peça 1, p. 93) , foram previstos R$ 404.215,00, para execução do objeto, dos quais R$ 359.302,00 seriam repassados pelo concedente e R$ 44.913,00 corresponderiam à contrapartida. 
3.	Os recursos federais foram transferidos mediante Ordem Bancária nº 10OB80043512, consoante Relação de Ordens Bancárias Externas de 17/3/2010- Banco do Brasil S/A autorizado ao pagamento nesta data (peça 1, p. 118 e peça 8, p. 117) a serem depositados na conta vinculada prevista na Cláusula Sexta do convênio em apreço (peça 1, p. 93) . 
4.	Em conformidade com a Cláusula Quarta do convênio (peça 1, p. 91-93) , o prazo de vigência era até 21/12/2010, a partir da data de sua assinatura, sendo estabelecido o prazo máximo de 30 (trinta) dias para apresentar a prestação de contas, a contar do término de vigência determinado. Não houve termo aditivo. No entanto, conforme peça 36, houve a prorrogação de ofício até 16/3/2011.
5.	O convenente, em resposta ao Ofício do Ministério do Turismo de n. 113 DFPIT/SNPDTur- 2011 (peça 1, p. 148) , de 7/6/2011, o qual requer a apresentação da prestação de contas, intempestivamente, com comprovação do cumprimento do objeto, encaminha o Ofício CBC&VB n. 045/2011 (peça 1, p. 150) , de 8/7/2011, requerendo a autorização para a restituição do valor dos recursos federais transferidos do convênio, devidamente atualizado, em 24 (vinte e quatro) parcelas, iguais e sucessivas. O concedente, nesse sentido, apresenta o Ofício n. 0902/2011/CGCV/DGI/SE/MTur (peça 1, p. 152) , de 15/7/2011, em que relata remeter, em anexo, o Termo de Parcelamento de Débito, bem como Guias de Recolhimento da União, do valor de R$ 359.302,00, devidamente corrigido, em 24 (vinte e quatro) parcelas, no valor de R$ 18.480,25, com vencimentos a partir de 30/7/2011 até o dia 30/6/2013. 
6.	Assim, mediante o Ofício n. 0942/2011/CGCV/DGI/SE/MTur (peça 1, p. 158) , de 2/8/2011, a Coordenação-Geral de Convênios do Ministério do Turismo encaminha o Termo de Parcelamento do Débito, devidamente assinado pelo Presidente da CBC&VB (peça 1, p. 160-162) .
7.	Contudo, em virtude da ausência do pagamento das 2º e 3º parcelas do Termo de Parcelamento de Débito, a Secretaria-Executiva do Ministério do Turismo, mediante o Ofício n. 349/2011/CPC/CGCV/DGI/SE/MTur (peça 1, p. 166) , de 11/10/2011, informa ao convenente o cancelamento do parcelamento antes concedido, notificando a inscrição do convênio no cadastro de inadimplentes do Sistema de Administração Financeira- Siafi, tendo como motivo a não apresentação da prestação de contas.
8.	Mediante o Ofício n. 2520/2013/CGCV/DGI/SE/MTur (peça 1, p. 172-174) , de 2/7/2013, encaminhado ao Vice-Presidente da entidade, Sr. Paulo César Boechat Lemos da Silva, a Secretaria-Executiva do Ministério do Turismo, informa a não apresentação da prestação de contas do convênio em apreço que deveria ser inserida no Siconv. 
9.	Assim sendo, foi instaurada a Tomada de Contas Especial, com o Relatório de TCE n. 632/2014 (peça 1, p. 210-214) , de 13/12/2014, tendo em vista o dano ao erário ocasionado pelos responsáveis retrorreferidos. O Demonstrativo de Débito consta nas fls. 184-186 da peça 1, apontando um débito do valor transferido pelo concedente de R$ 359.302,00, em 16/3/2010, com crédito da primeira parcela paga do parcelamento concedido no valor de R$ 18.480,25, em 29/7/2011 (GRU peça 8, p. 142) .
10. O Relatório de Auditoria n. 1149/2015 da Controladoria-Geral da União (peça 1, p. 130-132) , de 9/6/2015, concluiu que os responsáveis supracitados encontram-se em débito com a Fazenda Nacional, tendo em vista a omissão na prestação de contas e o não recolhimento integral do débito. 
11. Nesse sentido, o Certificado de Auditoria n. 1149/2015 atesta a irregularidade de contas dos responsáveis retrocitados (peça 1, p. 233) . Do mesmo modo, concluiu o Parecer do Dirigente do Órgão de Controle Interno (peça 1, p. 234) e o Pronunciamento Ministerial (peça 1, p. 242) .
12. Foi proposta a preliminar de diligência junto ao Ministério do Turismo neste feito, conforme instrução da peça 2, em que, conforme item 27, subdivididos nos subitens 1.1.2 a 1.1.4, requer-se, como segue: (i) cópia da nota de empenho; (ii) cópia da ordem bancária legível e que permita identificar: favorecido, conta corrente, valor, data do saque e vinculação à nota de empenho; (iii) cópia do extrato da conta corrente do Convênio; (iv) comprovação de pagamento de qualquer prestação referente ao Termo de Parcelamento de Débito, firmado entre o concedente e o convenente e que permita identificar: sacado, valor, data e cofre credor. Nesses termos, foi elaborado Ofício de Diligência desta Unidade Técnica (peça 5) que foi atendido pela unidade diligenciada nas peças 7 a 9 deste processo.
13. Nova diligência foi proposta na peça 10, em que se requisita do Banco do Brasil S/A, consoante item 65.1 da instrução, subdivididos nos subitens 65.1.1.1 a 65.1.1.3, pertinente à conta corrente 41.024-X, agência 452-9, de titularidade da Confederação Brasileira de Convention & Visitors Bureaux- CBC & VB, criada para movimentação dos recursos do Convênio Siconv 724.380/2009, como disposto: (i) outro extrato da conta corrente, em meio eletrônico, incluindo toda a movimentação desde a criação da conta; (ii) outras cópias, em meio eletrônico, dos cheques emitidos, referentes a essa conta corrente; (iii) outro relatório, em meio eletrônico, de outras movimentações de saque desta conta corrente que inclua: cifras, datas e favorecidos. Dentro desses termos, foi elaborado o Ofício de Diligência desta Unidade Técnica (peça 12) , sendo que o Banco do Brasil S/A responde, na peça 14, informando que não houve movimentação financeira e nem aplicações na conta corrente 41.024-X da agência 0452-9. 
EXAME TÉCNICO
14. Em cumprimento ao Pronunciamento da Unidade, em delegação de competência do Exmo. Ministro Relator Vital do Rego, foi promovida a citação e audiência do responsável, Sr. João Luiz dos Santos Moreira (CPF XXX.061.890-XX) , Presidente da entidade referida, mediante Ofício desta Unidade Técnica (peça 24) , datado de 22/11/2017.
15. O responsável retrocitado, apresentou as suas alegações de defesa/razões de justificativa na peça 29, ainda que a destempo, conforme data do protocolo de 19/1/2018 e o AR assinado-peça 25.
16. O Vice-Presidente da entidade, Sr. Paulo César Boechat Lemos da Silva (CPF XXX.717.016-XX) , foi citado e chamado em audiência mediante o Ofício desta Unidade Técnica de 22/11/2017 (peça 23) , sendo que, em que pese ter assinado o AR de fl. 26, não apresentou a sua manifestação no processo.
17. Por seu turno, a Confederação Brasileira de Convention & Visitors Bureaux- CBC&VB (CNPJ 07.359.752.0001-92) , foi citada e chamada em audiência mediante o Ofício desta Unidade Técnica de 22/11/2017 (peça 22) . No entanto, o AR emitido na peça 27, não foi assinado, com ciência de devolução ao remetente na peça 28 (destinatário desconhecido) . Nesse aspecto, foi determinada a citação e a audiência por edital (peça 31) . Assim sendo, foi elaborado o Edital de Citação e Audiência 0002/2018 desta Unidade Técnica, de 5/2/2018 (peça 32) , com publicação no DOU em 7/2/2018 (peça 33) . Contudo, a entidade citada não apresentou a sua manifestação no feito. 
18. Passa a seguir ao exame das alegações de defesa do Presidente da entidade supracitado. 
Alegações de defesa do Sr. João Luiz dos Santos Moreira (peça 29)  
19. Dispõe o responsável, em suma, que seu mandato na entidade retromencionada encerrou-se no dia 31/12/2012 e que é impossível o acesso a qualquer documentação referente ao convênio em apreço, uma vez que a guarda desses documentos são do Presidente ulterior e do Vice-Presidente Paulo César Boechat Lemos da Silva também responsável neste processo. Acresce que a impossibilidade de acesso decorre de ruptura de relações com atual diretoria da entidade e pelo fechamento do escritório da Confederação em Brasília-DF por retomada de instalações pelo proprietário em razão de falta de pagamento de aluguéis.
20. Relata ainda que, na vigência do convênio em comento, houve vários agentes executores que participaram na execução do mesmo e que são responsáveis por suas ações e omissões. Declara, nesse aspecto, que, na sua gestão, foram feitas todas as devidas prestações de contas e que foi solicitado o parcelamento do valor transferido pelo concedido a ser devolvido, sendo paga apenas a primeira parcela acordada.
21.  Entende que a apresentação de razões de justificativas deveria ser feita pelos atuais dirigentes da entidade. Alega, do mesmo modo, ser impossível qualquer restituição ao Ministério do Turismo pois não tem mais acesso aos recursos financeiros da Confederação.
22. Afirma, igualmente, que, embora tenha assinado o convênio, a responsabilização caberia às empresas contratadas que executaram o convênio. Dispõe ainda que sua conduta não gerou dano, pois a entidade realizou as atividades descritas no Plano de Trabalho, cabendo aos gestores atuais comprovarem a execução do convênio em apreço.
Análise
23. Verifica-se que o responsável, Presidente da entidade, procura evadir-se de sua responsabilização, pois era o gestor da Confederação, signatário do convênio em comento, cabendo a ele o ônus da prova da boa e regular aplicação dos recursos federais transferidos.
24. Nesse sentido, dispõe o Voto do Ministro Aroldo Cedraz no Acórdão 3201/2018-TCU-Segunda Câmara, a saber:
6. Com efeito, há jurisprudência pacífica no âmbito desta Corte de Contas no sentido de que, ex vi do art. 70, parágrafo único, da Constituição Federal, e do art. 93 do Decreto-lei 200/1967, o ônus de comprovar a regularidade integral na aplicação dos recursos públicos compete ao gestor, por meio de documentação consistente, que demonstre cabalmente os gastos efetuados, bem assim o nexo causal entre estes e os recursos repassados, o que não ocorreu no presente caso.
25. Desse modo, caberia ao responsável o dever de prestar contas do convênio em apreço. De fato, não consta dos autos a apresentação da prestação de contas do Convênio Siconv 724380/2009. Igualmente, em pesquisa na data desta instrução no Sistema Siconv quanto ao convênio em comento, no item de Execução (Relatório de Execução) relata-se que nenhum registro foi encontrado.
26.  Ademais, em resposta ao Ofício do Ministério do Turismo de n. 113 DFPIT/SNPDTur- 2011 do concedente supracitado, em que se requeria a apresentação da prestação de contas, a entidade reconheceu a impossibilidade de apresentação e requereu o parcelamento do valor dos recursos federais transferidos em 24 (vinte e quatro) parcelas, mas apenas recolheu a primeira parcela.
27. Por conseguinte, verifica-se no processo a omissão da prestação de contas e o inadimplemento do parcelamento requerido pela entidade em que o responsável era Presidente.
28. Nesse sentido, o responsável deve ser responsabilizado pelo débito e multa, uma vez que era gestor da entidade e recebeu recursos federais, no convênio firmado, não comprovando a boa e regular aplicação dos recursos recebidos.
29. A mera alegação do responsável de que não tem acesso a documentos ou recursos financeiros da entidade, não exclui a sua responsabilização, pois se há dificuldades de obter a documentação por alegar existir desavenças com a atual diretoria, caberia tomar as medidas legais necessárias, pois o ônus da prova da boa e regular aplicação dos recursos federais pertenceria a ele, na medida que o convênio foi executado durante a gestão em que era Presidente da Confederação Brasileira Convention & Visitors Bureaux. 
30. Além disso, há reiterada jurisprudência desta Corte de Contas, no sentido de que a omissão na prestação de contas configura presunção legal de integral dano ao erário, com enquadramento não só na alínea ‘a’ do inciso III do art. 16 da Lei Orgânica do TCU, mas também a alínea ‘c’ (dano ao Erário decorrente de ato de gestão ilegítimo ou antieconômico) , como dispõe o Voto do Acórdão 5042/2017-TCU-Segunda Câmara do Ministro Relator Aroldo Cedraz, como segue:
5. Não me custa ratificar o posicionamento desta Corte em inumeráveis julgados, dos quais destaco apenas a ementa do Acórdão 196/2016-TCU-Plenário:
A omissão no dever de prestar contas configura ofensa não só às regras legais, mas também aos princípios basilares da Administração Pública, já que, nesse caso, o gestor deixa de demonstrar o efetivo emprego dos recursos postos sob a sua responsabilidade, dando ensejo, inclusive, ao surgimento de presunção legal de integral dano ao erário, pela não aplicação dos valores, mediante desvio dos recursos da União.
31. Dessarte, rejeitam-se as alegações de defesa apresentadas pelo responsável.
CONCLUSÃO
32. Verificou-se no processo que os responsáveis retrocitados não comprovaram a boa e regular aplicação dos recursos federais transferidos no convênio em apreço, no tocante à sua execução física e financeira, devendo ser responsabilizados pela integralidade do valor recebido, abatido da primeira parcela do parcelamento deferido como antes apresentado.
33. O Presidente da entidade teve as suas alegações de defesa rejeitadas e o Vice-Presidente da entidade e a Confederação Brasileira Convention & Visitors Bureaux ficaram inertes nos autos, o que o que se impõe ser considerado revéis, dando prosseguimento ao processo, de acordo com o art. 12, § 3º, da Lei 8.443/92.
34. Cabe frisar que o Vice-Presidente, Sr. Paulo César Boechat Lemos da Silva foi signatário do convênio em comento (peça 1, p. 114) e, como substituto do Presidente da entidade, praticou atos de gestão na ausência do titular. Ademais, o concedente encaminhou ao Vice-Presidente referido, representando a entidade, o Ofício n. 2520/2013/CGCV/DGI/SE/MTur (peça 1, p. 172-174) , de 2/7/2013, antes mencionado o que ratifica a prática de atos de gestão do responsável.
35. Pelos elementos constantes dos autos, não é possível asseverar que houve boa-fé dos responsáveis, Presidente e Vice-Presidente da entidade, eis que é razoável afirmar que era possível a eles ter consciência da ilegalidade dos fatos que praticaram e que era exigível conduta diversa daquela adotada, de sorte que não demonstraram a boa e regular aplicação dos recursos federais recebidos, inexistindo nos autos outros excludentes de culpabilidade de suas condutas, propondo-se que suas contas sejam julgadas irregulares e que os responsáveis referidos sejam condenados em débito, bem como lhes seja aplicada a multa prevista no art. 57 da Lei 8.443/92. 
36. Com relação a pessoa jurídica de direito privado, com natureza jurídica de associação privada (estando, conforme consulta na data desta instrução ao Sistema CNPJ, na situação cadastral de ativa e como Presidente registrado, o Sr. João Luiz dos Santos Moreira, responsável neste feito- peça 35) , a Confederação Brasileira de Convention & Visitors Bureaux, citada em solidariedade com o Presidente e Vice-Presidente retromencionados, nos termos do Acórdão 2763/2011-TCU-Plenário, Relator Ministro Augusto Sherman, e Súmula 286 do TCU, deve ser considerado que há inviabilidade de aferição de boa-fé. 
37. Na jurisprudência desta Corte, tem-se dado igual tratamento das pessoas jurídicas de direito público às pessoas jurídicas de direito privado, quando se cogita a inviabilidade de aferição de boa-fé, a exemplo do Acórdão 4211/2016-TCU-Segunda Câmara, de Relatoria do Ministro Raimundo Carreiro, acerca da necessidade de conceder novo e improrrogável prazo para que os responsáveis recolham aos cofres públicos os valores devidos.
38. Todavia, foi constatada nos autos a revelia da entidade retrocitada e, considerando entendimento sedimentado nesta Corte, há impossibilidade de se conceder novo e improrrogável prazo para recolhimento do débito. Nesse sentido, dispõe o Acórdão 2465/2014-TCU-Plenário do Ministro Relator Marcos Bemquerer, como segue:
19. De ressaltar que na linha de precedentes desta Casa de Contas, diante da caracterização de revelia, não é aplicável o benefício da concessão de novo e improrrogável prazo de quinze dias para o recolhimento da importância devida, previsto no art. 202, § 3º, do Regimento Interno do TCU, mesmo na situação de o responsável ser ente político. Essa exegese tem supedâneo na tese de que somente havendo resposta à citação é que se poderá analisar a ocorrência de boa-fé e a inexistência de outra irregularidade nas contas, condições essas necessárias para a concessão do novo prazo. Dessarte, a revelia da pessoa jurídica impõe, desde logo, o julgamento das contas (Acórdão 4369/2014-TCU-Primeira Câmara, Boletim de Jurisprudência do TCU n. 50 de 12/9/2014) .
39. Do mesmo modo, dispõe o Acórdão 4369/2014-TCU-Primeira Câmara, do Ministro Relator Benjamin Zymler, ao tratar da análise conjunta dos §§ 2º e 3º do art. 202, do Regimento Interno/TCU, como se relata:
23. Isso porque, a partir de uma análise conjunta dos §§ 2º e 3º do art. 202 do RITCU, observa-se que somente havendo resposta à citação é que se poderá analisar a ocorrência de boa-fé do responsável e a inexistência de outra irregularidade nas contas, condições necessárias para a concessão do benefício de novo prazo para que o responsável recolha o débito imputado. Na hipótese de imputação de débito a ente político, considerando a impossibilidade de averiguação de boa-fé de pessoas jurídicas, esta Corte tem entendido que deve ser concedido novo e improrrogável prazo para recolhimento da importância devida.
24. Ocorre que, sendo o responsável revel, necessariamente não ocorreu a ‘resposta à citação’ a que alude o § 2º do citado art. 202. Logo, não há se falar em concessão de novo prazo, devendo-se, desde logo, proceder ao julgamento das presentes contas.
40. Destaca-se, nesse aspecto, o entendimento adotado no Acórdão 284/2014-TCU-Primeira Câmara, do Ministro Relator José Múcio Monteiro, em que, na inexistência de alegações de defesa a ser rejeitadas face à revelia do responsável pessoa jurídica, não há possibilidade de abertura de novo e improrrogável prazo para pagamento do débito, como segue:
Quanto ao ente municipal, igualmente acompanho o posicionamento da Secex/MA e do MP/TCU no sentido de, imediatamente, julgar irregulares as suas contas e condená-lo em débito, tendo em vista que ele não se manifestou quanto ao que está documentado nos autos relativo aos recursos do SUS que foram utilizados em despesas de interesse da municipalidade, porém com desvio de finalidade. Enfatize-se que, ante a opção pela revelia adotada pelo representante do município, vê-se que não há alegações de defesa a serem rejeitadas nem possibilidade de abertura de novo prazo para pagamento da dívida sem os juros de mora. Tal entendimento já vem sendo adotado pelo Tribunal, a exemplo do Acórdão 6346/2009-TCU-Segunda Câmara.
41. Assim sendo, entende-se que deve ser considerada, de plano, a irregularidade de contas da entidade Confederação Brasileira de Convention & Vistors Bureaux, com aplicação de multa, nos termos do art. 57 da Lei 8.443/92.
42. Como não se passaram 10 anos entre a data da ocorrência, na medida que o convênio em apreço foi firmado em 22/12/2009 e o ato que autorizou a citação (Pronunciamento da Unidade em 16/11/2017-peça 17) não ocorreu a prescrição da pretensão punitiva, cabendo a aplicação da penalidade de multa aos responsáveis retrocitados, em consonância com o Acórdão 1441/2016-TCU-Plenário de Relatoria do Ministro Benjamin Zymler.
43. No que concerne ao débito, deve ser considerado o referido no item 9 desta instrução, com alteração, no sentido que os responsáveis devem recolher o valor total dos recursos federais transferidos, ou seja, R$ 359.302,00, em 17/3/2010 (data que o Banco do Brasil/SA foi autorizado ao pagamento do valor da OB (peça 1, p. 118 e peça 8, p. 117) , com crédito da primeira parcela paga do parcelamento concedido no valor de R$ 18.480,25, em 29/7/2011 (GRU peça 8, p. 142) .
INFORMAÇÕES ADICIONAIS
44. Cabe ressaltar que os responsáveis arrolados nesta TCE possuem diversos outros processos no Tribunal. A Confederação Brasileira de Convention & Vistors Bureaux é responsável em outras 13 TCEs (uma encerrada e as demais em tramitação) ; o sr. João Luiz dos Santos Moreira é responsável em outras 23 TCEs (duas encerradas e as demais abertas) ; e o sr. Paulo César Boechat Lemos da Silva é arrolado em mais 21 TCEs (duas encerradas e as demais ainda em tramitação) . Os processos ainda em tramitação são de diferentes Unidades Técnicas responsáveis, tais como SecexDesenvolvimento, Secex-ES, Secex-ES, Secex-SC, Secex-AC, Secex-MG, Secex-CE, Secex-BA, Secex-PR (peça 37) . 
45. Além disso, cabe registrar que em consulta a sistemas de informação disponíveis ao TCU, verificou-se que os recursos federais que haviam sido depositados na conta do convênio (Banco do Brasil, ag. 0452, conta 414936X) , foram totalmente transferidos, menos de um mês depois, para outra conta bancária de titularidade da CBC&VB (BB, ag. 0452, conta 42000X) , conforme peça 38, impedindo qualquer exame quanto ao nexo de causalidade das despesas. 
46. Essas duas contundentes situações reforçam o entendimento pela inexistência de boa fé dos responsáveis, bem como pelo necessário encaminhamento de informações ao Ministério Público Federal. 
PROPOSTA DE ENCAMINHAMENTO
47. Diante do exposto, submetemos os autos à consideração superior, propondo ao Tribunal:
a) considerar revéis para todos os efeitos, com fundamento no art. 12, § 3º, da Lei 8.443/92, o Sr. Paulo César Boechat Lemos da Silva (CPF XXX.717.016-XX) e a entidade Confederação Brasileira de Convention & Visitors Bureaux- CBC&VB (CNPJ 07.359.752.0001-92) ; 
b) rejeitar as alegações de defesa apresentadas pelo Sr. João Luiz dos Santos Moreira (CPF XXX.061.890-XX) ; 
c) julgar irregulares as contas da Confederação Brasileira de Convention & Visitors Bureaux- CBC&VB (CNPJ 07.359.752.0001-92) ; do Sr. João Luiz dos Santos Moreira (CPF XXX.061.890-XX) e do Sr. Paulo César Boechat Lemos da Silva (CPF XXX.717.016-XX) , nos termos do art. 1º, inciso I, e do art. 16, inciso III, alíneas ‘a’ e ‘c’ da Lei 8.443, de 16 de julho de 1992, condenando-os solidariamente ao pagamento do valor discriminado, atualizado monetariamente e acrescido dos juros de mora devidos, calculados a partir da data indicada até o efetivo pagamento, fixando-lhes o prazo de 15 (quinze) dias, a contar da notificação, para que comprovem perante o TCU o recolhimento do valor aos cofres do Tesouro Nacional:
Composição do débito
	D/C
	Valor (R$) 
	Data 

	D
	359.302,00
	17/3/2010

	C
	18.480,25
	29/7/2011

Valor atualizado até 6/11/2018, com juros: R$ 739.119,47.
d) aplicar ao Sr. João Luiz de Santos Moreira, ao Sr. Paulo César Boechat Lemos da Silva e à entidade Confederação Brasileira de Convention & Visitors Bureaux- CBC&VB, individualmente, a multa referida no art. 57 da Lei 8.443/92, fixando-lhes o prazo de 15 (quinze) dias, a partir das notificações, para que comprovem perante o Tribunal, o recolhimento aos cofres do Tesouro Nacional, atualizada monetariamente desde a data deste acórdão até a data do efetivo recolhimento, se forem pagas após o vencimento, na forma da legislação em vigor ;
e) autorizar, desde já, caso requerido, o pagamento das dívidas em até 36 (trinta e seis) parcelas mensais consecutivas, nos termos do art. 26 da Lei n. 8.443/92, c/c o art. 217 do RI/TCU, fixando-lhes o prazo de quinze dias, a contar do recebimento das notificações, para que comprovem perante o Tribunal o recolhimento da primeira parcela, e de trinta dias, a contar da parcela anterior, para comprovarem o recolhimento das demais parcelas atualizadas monetariamente, devendo incidir sobre cada valor mensal da dívida mencionada, os juros de mora devidos, na forma prevista na legislação em vigor;
f) alertar aos responsáveis de que a falta de comprovação do recolhimento de qualquer parcela importará o vencimento antecipado do saldo devedor, nos termos do § 2º do art. 217 do Regimento Interno;
g) autorizar, desde logo, a cobrança judicial da dívida nos termos do art. 28, inciso II, da Lei 8.443/92, c/c o art. 219, inciso II, do Regimento Interno do TCU, caso não atendida a notificação;
h) dar ciência e remeter cópia da decisão que vier ser tomada pelo Tribunal aos responsáveis e ao Ministério do Turismo, comunicando-lhes que o relatório e voto que a fundamentarem podem ser acessados por meio do endereço eletrônico www.tcu.gov.br/acórdãos;
i) encaminhar cópia da deliberação ao Procurador-Chefe da Procuradoria da República em Brasília-DF, nos termos do § 3º do art. 16 da Lei 8.443/92 c/c o § 7º do art. 209 do Regimento Interno do TCU para a adoção das medidas cabíveis, comunicando-lhes que o relatório e o voto que a fundamentarem podem ser acessados por meio do endereço eletrônico www.tcu.gov.br/acórdãos”.
2.		O Ministério Público junto a este Tribunal manifestou-se de acordo com a proposta apresentada, com os seguintes reparos (peça 41) :
“a) considere revéis o sr. Paulo César Boechat Lemos da Silva e a entidade Confederação Brasileira de Convention & Visitors Bureaux (CBC&VB) ; 
b) julgue irregulares as contas da Confederação Brasileira de Convention & Visitors Bureaux (CBC&VB) e dos srs. João Luiz dos Santos Moreira e Paulo César Boechat Lemos da Silva, com fundamento no art. 16, III, ‘a’ e ‘c’, da Lei 8.443/1992, e os condene solidariamente ao pagamento do débito de R$ 359.302,00, atualizado monetariamente e acrescido de juros de mora, contados de 18/3/2010 (peça 38, p. 1) , abatendo-se a quantia já ressarcida (R$ 18.480,25, em 29/7/2011) ; 
c) aplique aos responsáveis, individualmente, a multa do art. 57 da Lei 8.443/1992; 
d) autorize, caso requerido, o parcelamento das dívidas, nos termos do art. 217 do Regimento Interno do TCU, devendo incidir sobre cada parcela mensal os acréscimos legais pertinentes; 
e) autorize, desde já, a cobrança judicial das dívidas, caso não atendidas as notificações; 
f) dê ciência da deliberação que vier a ser proferida ao Procurador-Chefe da Procuradoria da República no Distrito Federal, ao Ministério do Turismo e aos responsáveis. 
Saliente-se que a responsabilidade do sr. Paulo César Boechat Lemos da Silva, então vice-presidente da CBC&VB, decorre do fato de ter sido representante da referida entidade na proposta de celebração e na assinatura do convênio (peça 1, pp. 9 e 114) , bem como das seguintes competências prevista no estatuto social da associação (peça 8, p. 14, grifou-se) : 
‘Art. 20 - Ao Presidente da CBC&VB compete: 
 (...) 
VII - em conjunto com o Diretor Financeiro ou, na ausência deste, em conjunto com o VicePresidente ou, ainda, na ausência de ambos, em conjunto com qualquer um dos demais membros da Diretoria Executiva, assinar cheques e demais compromissos, de qualquer natureza, pela CBC&VB. 
 (...) 
Art. 21 - Compete ao Vice-Presidente: 
I – auxiliar o Diretor Presidente no desempenho de suas atribuições legais e estatutárias; e 
II – substituir o Diretor Presidente em seus eventuais impedimentos ou ausências. (...) ”.
É o relatório.

não há

Procurador Júlio Marcelo de Oliveira.

TOMADA DE CONTAS ESPECIAL. CONVÊNIO. OMISSÃO NA PRESTAÇÃO DE CONTAS. INEXECUÇÃO DO OBJETO PACTUADO. NÃO COMPROVAÇÃO DA BOA E REGULAR APLICAÇÃO DOS RECURSOS. CITAÇÃO. CONTAS IRREGULARES. DÉBITO. MULTA.

TOMADA DE CONTAS ESPECIAL (TCE)

Secretaria de Controle Externo de Tomada de Contas Especial (SecexTCE).

Aprecia-se tomada de contas especial instaurada pelo Ministério do Turismo, tendo como responsáveis a Confederação Brasileira de Convention & Visitors Bureaux – CBC&VB e os Srs. João Luiz dos Santos Moreira e Paulo César Boechat Lemos da Silva, então presidente e vice-presidente da aludida instituição, em razão da omissão da prestação de contas do Convênio 1.694/2009, o qual teve por objeto ações de promoção de investimentos em mercados potenciais com o objetivo de crescimento e fortalecimento da industrialização, comercialização e manutenção de toda cadeia produtiva, com a consequente geração de empregos e atração de novos investimentos para o setor.
2.	Com vigência no período de 22/12/2009 a 21/12/2010, referido ajuste previu recursos no total de R$ 404.215,00, sendo R$ 359.302,00 oriundos do concedente e R$ 44.913,00 alusivos à contrapartida municipal.
3.	No âmbito deste Tribunal, os responsáveis foram chamados aos autos, em sede de citação, para apresentarem alegações de defesa em decorrência da não comprovação da boa e regular aplicação dos recursos federais repassados, devido à omissão no dever de prestar contas, e, em sede de audiência, pelo descumprimento do prazo estipulado para a prestação de contas desses recursos, o qual se deu em 16/4/2011.
4.	Embora notificados de forma regular e válida, em plena conformidade com os normativos acerca da matéria, o Sr. Paulo César Boechat Lemos da Silva e a Confederação Brasileira de Convention & Visitors Bureaux – CBC&VB permaneceram silentes, o que caracteriza a revelia, nos termos do art. 12, § 3º, da Lei 8.443/1992, devendo-se, portanto, dar prosseguimento ao processo.
5.	Já o Sr. João Luiz dos Santos Moreira apresentou defesa (peça 29) , de teor meramente argumentativo, alegando, basicamente: a) a impossibilidade de acesso à documentação conveniada, devido ao encerramento do seu mandato em dezembro de 2012, à ruptura de relações com atual diretoria da entidade e ao fechamento do escritório da entidade em Brasília/DF; b) a apresentação tempestiva de todas as prestações de contas devidas, em consonância com o plano de trabalho pactuado; c) a perda, desvio, furto ou guarda indevida da documentação pertinente por parte de servidores do Ministério do Turismo encarregados da análise da execução do Convênio 1.694/2009; e d) a sua não responsabilização pela gestão e regular aplicação dos recursos conveniados, a qual seria dos atuais dirigentes da entidade convenente. 
6.	Ao se pronunciar novamente nos autos (peça 39) , a Secretaria de Controle Externo do Estado do Rio Grande do Sul pugnou, com a anuência do Ministério Público junto a este Tribunal (peça 41) , pela rejeição dessas justificativas e, por conseguinte, pela irregularidade das contas dos responsáveis, com condenação em débito e aplicação da multa prevista no art. 57 da Lei 8.443/1992.
7.	De pronto, acolho o encaminhamento proposto pela unidade técnica, com os reparos sugeridos pelo douto Parquet, cujos fundamentos incorporo às minhas razões de decidir.
8.	De fato, os responsáveis não trouxeram a este Tribunal qualquer justificativa capaz de elidir as irregularidades apuradas nos autos e/ou afastar sua responsabilidade pela prática dessas irregularidades.
9.	O fato é que, além da omissão no dever de prestar contas dos recursos repassados à CBC&VB por força do Convênio 1.694/2009, em inobservância às normas pactuadas e à legislação que rege a gestão de recursos públicos, restou evidenciada a inexecução física do objeto conveniado, conforme reconhecido pela própria entidade convenente (peça 1, fl. 150) , configurando a ocorrência efetiva de dano ao erário. 
10.	Ressalto que, mediante o Ofício CBC&VB 45/2011 (peça 1, fl. 150) , de 8/7/2011, a entidade convenente, ao tempo que reconheceu a impossibilidade de execução do objeto conveniado, requereu autorização para restituição da totalidade dos recursos federais conveniados, no valor de R$ 359.302,00, devidamente atualizado.
11.	Tal solicitação foi prontamente acolhida pelo órgão concedente, resultando no termo de parcelamento subscrito pelo próprio Sr. João Luiz dos Santos Moreira, na condição de presidente da CBC&VB (peça 1, fls. 160/162) , em 15/7/2011, no valor de R$ 443.525,99, distribuído em 24 parcelas mensais e sucessivas de R$ 18.480,25, com primeiro vencimento a partir de 30/7/2011.
12.	Foi o não cumprimento desse parcelamento, no qual foi adimplida apenas a 1ª parcela, que deu ensejo à instauração da presente tomada de contas especial.
13.	Ressalto, ainda, relativamente à alegação do Sr. João Luiz dos Santos Moreira de impossibilidade de obtenção da documentação alusiva à execução do Convênio 1.694/2009, para a qual o responsável sequer colacionou aos autos qualquer prova dos impedimentos alegados, que é ônus do gestor de recursos públicos a obtenção dos elementos necessários para o exercício da ampla defesa, com vistas à comprovação da boa e regular aplicação dos recursos públicos que lhe foram confiados, por força do art. 70, parágrafo único, da Constituição Federal e do art. 93 do Decreto-lei 200/1967 (v.g.: Acórdão 2439/2010-TCU-Plenário, Acórdão 5929/2011-TCU-Primeira Câmara, e Acórdão 1544/2008-TCU-Segunda Câmara) .
14.	Quanto à alegação de que sua participação no bojo do Convênio 1.694/2009 ter-se-ia dado na condição exclusiva de signatário do convênio, inexistindo qualquer ação ou omissão, culposa ou dolosa, que pudesse lhe atribuir nexo de casualidade com qualquer irregularidade, ressalto que o entendimento desta Casa é no sentido de que o signatário do convênio assume a responsabilidade pela correta aplicação dos recursos transferidos e, mesmo delegando atribuições para realização de pagamentos, acompanhamento físico do ajuste ou prestação de contas, também responde pelos atos praticados pelos delegados escolhidos (culpa in eligendo e in vigilando) .
15.	Verifico, ademais, que o precedente citado pelo Sr. João Luiz dos Santos Moreira (TC Processo 015.025/2015-2) não se aplica ao presente processo uma vez que, além de ser caso isolado, trata de situação distinta, na qual não foi apurado qualquer envolvimento do agente então responsabilizado pelo Tribunal no âmbito do ajuste pactuado.
16.	Por fim, registro minha estranheza à alegação do responsável no sentido de que teria apresentado ao órgão concedente as prestações de contas parciais e final do Convênio 1.694/2009, como se as ações previstas no plano de trabalho pactuado tivessem sido executadas, quando, como ressaltado alhures, o próprio responsável reconheceu a impossibilidade de execução do objeto pactuado, o que, inclusive, foi o motivo da sua solicitação perante o Ministério do Turismo de restituição parcelada dos recursos federais recebidos.
	Pelas razões expostas, VOTO no sentido de que seja adotado o acórdão que ora submeto à apreciação deste colegiado.
TCU, Sala das Sessões Ministro Luciano Brandão Alves de Souza, em 30 de abril de 2019.
Ministro JOÃO AUGUSTO RIBEIRO NARDES 
Relator